【裁判字號】    99,訴,285
【裁判日期】    990824
【裁判案由】    債務人異議之訴
【裁判全文】
臺灣臺南地方法院民事判決               99年度訴字第285號
原      告  甲○○○
訴訟代理人  郭家祺律師
被      告  乙○○
上列原告與被告間債務人異議之訴事件，本院於民國99年8月10
日言詞辯論終結，判決如下：
    主  文
原告之訴駁回。
訴訟費用新臺幣壹萬捌仟捌佰貳拾元由原告負擔。
    事 實 及 理 由
一、原告起訴主張：
（一）緣訴外人即原告婆婆蔡秀惠為被告乙○○配偶林文雄所經
      營之工程行介紹地上物拆除工程，而取得佣金新臺幣（下
      同）150萬元，後該工程因故不能如期動工，被告配偶乃
      要求訴外人蔡秀惠退還150萬元佣金及30萬元利息共180
      萬元。因訴外人蔡秀惠已先支用了佣金150萬元，被告配
      偶林文雄及工程行的人林泰良即強迫訴外人蔡秀惠在永康
      市○○路咖啡店簽下發票人蔡秀惠、票號CH798577、發票
      日97年1月24日、票面金額180萬元之本票（下稱系爭本票
      ），並由訴外人蔡秀惠偽造原告名義背書。嗣被告持系爭
      本票向本院聲請核發98年度司促字第12043號支付命令，
      並以該支付命令對原告聲請強制執行，查封原告所有坐落
      台南縣永康市○○路78號之房地。惟原告自92年11月即剃
      度出家在外，法院對原告之送達均為訴外人蔡秀惠所代收
      ，迄原告見查封公告始知悉上情。
（二）按「在票據上簽名者，依票上所載文義負責」票據法第5
      條第1項定有明文。則未在票據上簽名者，即不負票據上
      文義之責任。查原告並未在系爭本票背書，業經蔡秀惠承
      認該支票上「甲○○○」之背書簽名是其偽造的，原告本
      不負背書人責任，被告對原告並無票款請求權；況98年度
      司促字第12043號支付命令送達證書上雖有「黃玉梅」之
      印文，但該印章並非原告所刻用，且原告姓名為「甲○○
      ○」，該支付命令顯未合法送達於原告，不生合法送達之
      效力，原告因此遭受強制執行，無異將非法行為賦予合法
      效力，被告既無實體請求權，本件應可適用強制執行法第
      14條第2項規定。至被告主張原告配偶償還10萬元給被告
      ，原告否認之，且訴外人蔡秀惠於99年4月1日言詞辯論時
      ，業已陳述該10萬元乃其清償。爰依法提出債務人異議之
      訴，並聲明本院98年度司執字第101177號強制執行程序應
      予撤銷。
二、被告則以：訴外人蔡秀惠介紹工作給被告配偶，並收取頭期
    款150萬元，嗣因事情有變，工作不成，訴外人蔡秀惠又未
    能清償150萬元，始簽發系爭本票給被告收執；且系爭本票
    背面原告之背書，由訴外人蔡秀惠當場書寫。訴外人蔡秀惠
    確積欠被告錢，並於本票背面簽署原告名字以為擔保等語置
    辯，並聲明駁回原告之訴。
三、經查：
（一）原告主張被告持系爭本票向本院聲請核發支付命令（本院
      以98年司促字第12043號），並執上開確定支付命令，對
      原告所有坐落台南縣永康市○○路78號之房地為強制執行
      ，有本院98年度司促字第12043號支付命令、支付命令確
      定證明書，及98年司執101177號民事執行卷可稽，自堪信
      實。則按民事訴訟法第521條第1項「債務人對於支付命令
      未於法定期間合法提出異議者，支付命令與確定判決有同
      一之效力。」之規定，本院98年度司促字第12043號支付
      命令未經原告異議而確定，自與確定判決有同一效力。被
      告既以與確定判決有同一效力之支付命令為執行名義，對
      原告所有之前揭房地聲請強制執行，參照強制執行法第14
      條第1項前段「執行名義成立後，如有消滅或妨礙債權人
      請求之事由發生，債務人得於強制執行程序終結前，向執
      行法院對債權人提起異議之訴。」規定，原告即債務人提
      起債務人異議之訴，應以執行名義成立後，有消滅或妨礙
      債權人請求之事由為限。茲原告以執行名義即上開支付命
      令成立前，據以核發支付命令之系爭本票未經原告簽名為
      由，提起本件債務人異議之訴，於法顯有未合；原告援引
      強制執行法第14條第2項提起本件訴訟，亦屬有誤。
（二）系爭本票背面原告簽名，非原告所為，固經被告自認在卷
      ，且與原告簽名字跡明顯有別，亦有本院函調中華郵政股
      份有限公司台南郵局、台南區中小企業銀行、合作金庫商
      業銀行永康分行等金融機構原告開立帳戶資料可稽；則被
      告據以強制執行之執行名義，即上開支付命令，之成立若
      有不當，原告應循他程序救濟（如提起再審之訴）；至原
      告另主張該支付命令未合法送達，縱其主張屬實，亦得依
      強制執行法第12條第1項規定聲明異議，要均與本件訴訟
      無涉，併此敘明。
四、綜上，本件原告之主張既無可取，則原告提起本件債務人異
    議之訴，請求判決本院98年度司執字第101177號所為之強制
    執行程序應予撤銷，即屬無據，不應准許。
五、本件事證已臻明確，兩造其餘之攻擊防禦方法及訴訟資料經
    本院審酌，核與判決結果不生影響，爰不逐一論述。
六、另按法院為終局判決時，應依職權為訴訟費用之裁判；且訴
    訟費用，由敗訴之當事人負擔，民事訴訟法第87條第1項、
    第78條分別定有明文，乃確定本件訴訟費用為18,820元，並
    由原告負擔。
七、據上結論，原告之訴無理由，依民事訴訟法第87條第1項、
    第78條，判決如主文。
中    華    民    國    99    年    8     月    24    日
                  民事第二庭    法  官  魏玉英
以上正本係照原本作成。
如對本判決上訴，須於判決送達後20日內向本院提出上訴狀，如
委任律師提起上訴者，應一併繳納上訴審裁判費。
中    華    民    國    99    年    8     月    24    日
                                書記官  蔡曉

司法院資訊處製作；財團法人民間司法改革基金會備份。
